臺灣高等法院民事判決　　　　　　　　 96年度家上字第135號
　　上　訴　人　乙○○
　　被　上訴人　甲○○
上列當事人間離婚事件，上訴人對於中華民國96年3月20 日臺灣
板橋地方法院95年度婚字第1516號第一審判決提起上訴，經本院
於96年8月15日言詞辯論終結，判決如下：
    主  文
上訴駁回。
第二審訴訟費用由上訴人負擔。
    事實及理由
一、被上訴人起訴主張：兩造於66年12月29日結婚，育有一子藍
    志良已成年。婚後上訴人向伊稱： 赴德進修1年即可取得學
    位回國，上訴人出國後之家庭生計、子女生活照顧全由伊獨
    力負擔，詎上訴人在德期間違反婚姻忠貞義務，與人同居，
    學無所成。75年返台仍不顧家庭生活，不務正業，熱衷街頭
    活動。 兩造之子藍志良高中畢業在參加大學聯考前2日，上
    訴人為參加政治遊行，大吵大鬧，讓兒子無法專心唸書，二
    人因而起衝突，兒子受傷送醫；另伊曾因車禍受傷，上訴人
    視若無睹，完全未照顧。伊茹苦含辛，煎熬扶養兒子醫學院
    畢業，對罹患躁鬱症之上訴人長期照顧，上訴人不知感恩，
    動輒惡言相向，恐嚇伊母子，砸碎家中物品，以三字經惡言
    辱罵，以玩具手槍在家把玩試射，恐嚇將對付伊母子及伊之
    娘家兄弟，阻擾伊及子工作，藉故探視騷擾伊母子工作。迨
    90 年2月24日上訴人亂摔東西，至伊工作處所惡意騷擾，上
    訴人具結保證改過，仍我行我素。上訴人慣以三字經辱罵伊
    ，不合意即阻止伊上班，伊有時加班晚歸即被鎖在門外，經
    常在家亂摔砸衣物、碗盤，94 年7月21日11時在新莊市○○
    路483號住處將伊衣物全數丟棄臥室。 近年來伊因父親年邁
    多病，多次進出醫院住院治療，上訴人電話騷擾伊及娘家，
    伊不得已聲請保護令，經原法院94 年度家護字第931號核發
    保護令在案。上訴人於保護令核發後，尚拿德國同居人之照
    片、邀德國同居人所生子女來台，向伊及娘家炫耀，要求伊
    將房屋分配予上訴人。上訴人之上開行為，肇致兩造感情無
    復合可能，且於94年間法院核發保護令後未再同房，情感破
    裂難以維持婚姻，爰依民法第1052條第1項第3款「不堪同居
    之虐待」或 同法條第2項「有重大事由，難以維持婚姻者，
    他方得請求裁判離婚」等事由，請求准許兩造離婚等情。
    原審判准被上訴人與上訴人離婚。
    被上訴人於第二審聲明：上訴駁回。
二、上訴人則以：(一)被上訴人藉伊生病之際，訴請離婚，完全背
    棄婚姻之誓約，讓伊無法接受。伊雖罹患躁鬱症，惟非屬不
    治之惡疾，病症伴隨狂躁與憂鬱之情緒相互出現，當狂躁時
    ，行為特徵為情緒異常興奮、自我膨脹，睡眠時數減少，非
    常健談、多話，常滔滔不絕講個沒完，有跳躍性之思考、易
    分心，且有失控行為發生；當憂鬱時，行為特徵則轉為心情
    沮喪低沉，對任何事物缺乏反應或興趣、體重改變、睡眠困
    擾、缺乏活力、有負向之認知或看法等。是伊有被上訴人指
    責之行為，並非不能理解。伊不知發病時自己做過何事，被
    上訴人與兩造之子亦從未於事後告知伊究竟有何過錯，上開
    病症不至於破壞婚姻生活，久來已為被上訴人所接受。(二)於
    伊發作之際，被上訴人與兩造之子應從旁監控、提醒、警告
    、糾正，被上訴人豈能以伊於躁期所發病症所為，逼迫離婚
    、將伊遺棄？(三)婚後伊先後均有正當職業，收入亦有交付被
    上訴人，兩造購買房屋及兒子念醫學院，伊亦有交付款項予
    被上訴人，絕非對家庭毫無出力，房屋均登記於被上訴人名
    下，待伊年老，被上訴人竟欲遺棄伊。(四)伊於婚後並無外遇
    及與人同居之情。伊係於婚前7年認識Patrick之母，Patri-
    ck年長兩造所生之子6歲， 係於兩造婚前所出生，是否即為
    伊子尚未驗明， 伊留德期間曾向Patrick母親借用金錢，因
    而於83年匯寄新臺幣5萬元邀Patrick來台學生旅遊以資回報
    ，Patrick與其同居人係94年6月來台旅遊，伊因而接待，所
    持其母照片係告知被上訴人不必與老婦計較，被上訴人竟說
    係向伊及娘家炫耀等語抗辯，聲明：(一)原判決廢棄。(二)駁回
    被上訴人於第一審之訴。
三、查兩造於66年12月29日結婚，婚後育有一子藍志良（67年10
    月23日生）已成年，婚姻關係現仍存續中，有戶籍謄本可稽
    （原審卷第16、51頁）。
四、本件爭點在於：被上訴人依民法第1052條第1項第3款及同條
    第2項規定請求離婚，有無理由？
  (一)就兩造間婚姻關係存續中之相處情形，參酌：
    1.證人即兩造之子藍志良證稱：「他們感情很糟，爸爸有躁
      鬱症，沒有辦法控制自己的情緒，平常動輒就對媽媽惡言
      相向，用三字經、幹Ｘ娘、夭壽等字眼罵媽媽，有一次他
      拿菜刀對媽媽恐嚇叫媽媽要小心一點，還經常故意摔電視
      、茶杯、餐盤，掀翻桌子，曾經用玩具手槍在家裡試射，
      恐嚇說要對付媽媽及娘家的兄弟，94 年7月21日他將媽媽
      的衣物全部丟棄在臥室，把媽媽衣櫃裡面的衣服全部丟出
      來，他要求媽媽下午5點或6點要回來煮飯，因為媽媽要上
      班會來不及，他不高興就不讓媽媽及我們出去上班」、「
      爸爸因為有躁鬱症長期沒有工作，家裡生活費都靠媽媽」
      （原審卷第25-26頁）、 「爸爸有精神疾病，當他鬱期發
      作，會在家睡覺，一天睡十幾小時；當躁期發作時，一天
      只睡2、3小時，有時半夜吹洞簫、彈鋼琴，甚至半夜2、3
      點會為白天一點小事跑去跟鄰居吵架，有時甚至在切水果
      ，會拿著刀跟媽媽說：我是生病的人，不要刺激我，我不
      知道我會做出什麼事情來，會弄得媽媽半夜不敢睡覺，怕
      我爸會對子女做什麼。這大約是伊17、18至20歲間之事」
      、「我記得小時候，爸爸有打媽媽，但是一兩年後，媽媽
      告訴我說不能爸爸打習慣，所以媽媽會反抗，會推開爸爸
      ，兩人會有拉扯。到這些年來，爸爸年紀大了，身體也較
      不好，所以比較不會去打媽媽，只是會把家裡東西弄亂，
      又知道媽媽係愛乾淨的人，會故意拿糖罐潑灑於地，結果
      生螞蟻、蟑螂」、「近幾年來，爸爸是不會打媽媽，但是
      會去摔東西」、「（上訴人雖曾經做過工作），但是因為
      他有躁鬱，又不服藥控制，所以當躁期來的時候，他去公
      司可能會跟同事吵架，鬱期來的時候，會蹺班在家睡覺，
      原則上其每個工作之工作時間不會超過半年，只有在民進
      黨當黨工工作時間逾1年餘， 但後來也是與人吵架就離開
      」、「躁鬱症需要每天定時服藥，但是上訴人有時候睡覺
      就睡過頭，就會使劑量不穩定，病情控制情形不好，我看
      他好像後來也放棄吃藥的樣子」等情明確（本院卷第72頁
      反面-第74頁）。
    2.另一證人即兩造之養女林靖雯證述：「自兩歲起約至94年
      間都跟兩造共同生活……兩造感情普普通通……兩造會說
      話，有時吵嘴」、「父親平常還好，若躁鬱症發作，生活
      作息與我們不一樣，半夜不睡覺、大吵大鬧，按別人的門
      。每年都會發作，據說是桃花躁鬱症，容易在春天發作，
      發作時會對媽媽罵髒話、三字經、會有肢體動作（但媽媽
      自己會躲，所以媽媽受傷情形較少。）爸爸的躁鬱症是我
      從小到大定時都有發作」、「媽媽是職業婦女，有時會晚
      下班（大約7、8點），爸爸不高興，即會將門反鎖，也會
      罵媽媽不好聽的字眼：媽媽去跟野男人鬼混或幹你娘之類
      的話，這種情形蠻頻繁的，因為媽媽晚回家，爸爸就不高
      興」、「從我有印象起，爸爸都沒有在工作，當鬱症發作
      時會躲在家裡睡覺，躁症發作時，他很喜歡政治，所以會
      出外搞遊行。所以從小到大，迄今念書要繳費，都是把繳
      費單給媽媽，零用錢也是找媽媽要。家裡面基本開銷，理
      論上都是媽媽負擔」、「爸爸有拿餐桌上的刀，指著媽媽
      說：要她小心點，也曾說要對付媽媽娘家的人……爸爸發
      作的時候，會摔東西，但是大部分會往地上摔，只有一兩
      次會摔向媽媽」、「我記得當時他們在吵架，為什麼原因
      吵架我不記得，他們原先是在客廳吵，後來爸爸走入臥房
      ，把媽媽衣櫃裡面的亂丟……感覺上爸爸是要把媽媽的東
      西弄亂，讓她心疼」、「媽媽有時候會嘮叨，會說爸爸不
      出去找工作，媽媽養的很累」云云綦詳（本院卷第70頁反
      面-7 2頁）。
    3.又上訴人於兩造婚後之70、71年間起，即罹患躁鬱症，並
      自77年間起固定、規則於國立臺灣大學醫學院附設醫院（
      下稱台大醫院）門診治療，業據被上訴人陳明，並為上訴
      人所不爭執，且有台大醫院診斷證明書足憑（本院卷第12
      頁）。
    4.依上堪認：兩造婚後感情平常，惟上訴人自70、71年間即
      罹患躁鬱症迄今二十餘年，自己亦知悉病情，惟未按醫囑
      定時服藥致無法控制病情，於躁期發作時，會對被上訴人
      惡言辱罵、吵鬧不休，半夜不睡覺；鬱期發作時，會沮喪
      、憂鬱，躲在家中睡覺，致兩造婚姻生活因上訴人情緒無
      法維持平衡而大受影響，品質低落。上訴人雖曾短暫就業
      ，亦因躁鬱症定期發作而無法如一般人般長久穩定地工作
      ，致兩造家庭費用向由被上訴人負擔。
  (二)按婚姻之意義，在於夫妻間得共同生活，互相體諒、扶持，
    履行彼此對婚姻之承諾，若夫妻雙方無法溝通，漠不關心聞
    問，則婚姻共同生活之意義蕩然不存，雙方復無繼續履行共
    同生活之意願，客觀上亦無回復共同生活之可能，堪認兩造
    間之婚姻無任何實質意義可言。 又有民法第1052條第1項以
    外之重大事由，難以維持婚姻者，夫妻之一方得請求離婚，
    但其事由應由夫妻之一方負責者，僅他方得請求離婚，民法
    第1052條第2項定有明文， 此規定之旨趣在使夫妻請求裁判
    離婚之事由較富彈性。故若婚姻之破裂事由應由夫妻一方負
    責者，僅他方得請求離婚，惟當夫妻雙方均有責時，僅准責
    任較輕之一方請求離婚，始符公平，最高法院90年度台上字
    第2193、2215號判決之相同意見可供參考。
  (三)依上所陳，兩造間婚姻生活，因上訴人罹患躁鬱症始終未按
    醫囑服藥，病情無法控制好轉，致兩造婚姻生活品質低落，
    被上訴人需出外工作獨立負擔家計，返家時尚須面對上訴人
    發作病情時之重大壓力。於兩造間長達二十餘年之共同生活
    中，上訴人未要求自己控制病情，於訴訟中更指責被上訴人
    與子女未督促其定期服藥，益見上訴人寬以待己，嚴以責人
    ，對於被上訴人毫無體諒之心，對婚姻家庭從無負責之意，
    客觀上堪認兩造共同生活之意義蕩然無存。被上訴人承受二
    十餘年之生活壓力，因而於本件訴訟中表明堅決離婚之意，
    顯見兩造已欠缺誠信及誠摯之感情基礎，而有破綻。上訴人
    雖辯稱：兩造間有婚姻關係，當相互扶持，共同經營婚姻生
    活，被上訴人竟背棄誓約，於伊生病老年時竟訴請離婚；伊
    罹患躁鬱症，並未影響兩造婚姻生活云云。查上訴人罹患躁
    鬱症，境況或有堪憐之處，惟於兩造長達二十餘年之婚姻關
    係存續中，被上訴人已隱忍多年維持婚姻與家庭，上訴人未
    存心思要求自己定時服藥，任由自己發作病情，反要求被上
    訴人對伊扶持，並謂自己病情未影響婚姻生活，恝置自己未
    盡家庭責任不論，且指責被上訴人背棄婚姻，上訴人上開辯
    解，顯與事實不符，而不可採。至於兩造婚姻關係存續中之
    財產，應如何分配，核屬兩造婚姻關係確定解消時，夫妻剩
    餘財產分配之別一問題，與本件兩造婚姻與感情是否破裂無
    涉，併此敘明。
  (四)本件上訴人罹患躁鬱症，長達二十餘年之婚姻生活失和，其
    長期無穩定收入，令被上訴人獨立負擔家計，承受上訴人於
    日常生活發病之重大壓力，上訴人尚一味指責被上訴人未督
    促服藥，造成兩造感情絕裂之現狀，則上訴人就兩造婚姻之
    破裂應負全責，參酌上開說明，被上訴人依民法第1052條第
    2 項規定，請求離婚，洵屬正當，應予准許。
五、綜上所述，被上訴人依民法第1052條第2 項規定訴請離婚，
    為有理由，應予准許。被上訴人請求離婚之目的已達，則其
    基於選擇訴之合併型態另主張之民法第1052條第1項第3款規
    定之離婚事由，即無再予審酌及論列之必要。
    原審為上開結論之判決，雖理由不同，惟結論並無二致，上
    訴意旨指摘原判決不當，求予廢棄改判，為無理由，應予駁
    回。
六、本件事證已臻明確，兩造其餘攻防及舉證核與結論不生任何
    影響，爰不再一一論述。
七、據上論結：本件上訴為無理由，依民事訴訟法第449條第1項
    、第2項、第78條，判決如主文。
中　　華　　民　　國　　96　　年　　8　　月　　 29　　日
　　  　　　　　　　民事第一庭
                        審判長法　官  張耀彩
　　　　  　　　　　　　      法　官  盧彥如
　　　　　  　　　　　　      法　官  林金吾
正本係照原本作成。
如不服本判決，應於收受送達後20日內向本院提出上訴書狀，其
未表明上訴理由者，應於提出上訴後20日內向本院補提理由書狀
（均須按他造當事人之人數附繕本）上訴時應提出委任律師或具
有律師資格之人之委任狀；委任有律師資格者，另應附具律師資
格證書及釋明委任人與受任人有民事訴訟法第466條之1第1項但
書或第2項（詳附註）所定關係之釋明文書影本。
中　　華　　民　　國　　96　　年　　8 　　月　　29　　日
                              書記官  張淑芳
附註：
民事訴訟法第466條之1（第1項、第2項）：
對於第二審判決上訴，上訴人應委任律師為訴訟代理人。但上訴
人或其他法定代理人具有律師資格者，不在此限。
上訴人之配偶、三親等內之血親、二親等內之姻親，或上訴人為
法人、中央或地方機關時，其所屬專任人員具有律師資格並經法
院認為適當者，亦得為第三審訴訟代理人。
